【裁判字號】    98,審小上,74
【裁判日期】    980827
【裁判案由】    返還不當得利
【裁判全文】
臺灣臺北地方法院民事判決            98年度審小上字第74號
上  訴  人  甲○○
被 上訴 人  丙○○
            乙○○
上列當事人間請求返還不當得利事件，上訴人對於中華民國98年
5月7日本院臺北簡易庭98年度北小字第980號第一審小額民事判
決，提起上訴，本院判決如下：
    主  文
上訴駁回。
第二審訴訟費用新台幣壹仟伍佰元由上訴人負擔。
    理  由
一、上訴人上訴意旨略以：
  (一)上訴人於原審提出之匯款單，匯款名義人並非投資公司，依
    經驗法則，若該款項果為上訴人應償還被上訴人丙○○之金
    錢，何不逕以上訴人之名義匯款，而需另行以被上訴人乙○
    ○之名義為之？顯見上訴人匯款並非因為自己與被上訴人丙
    ○○間有債權債務關係存在，而係代被上訴人乙○○返還款
    項。因之，就上訴人與被上訴人間無債務關係存在之消極事
    實，依上述間接證據及情況證據即可斷定，上訴人已盡舉證
    責任，原審逕引情節與本件不同之最高法院28年上字第1739
    號判例，認定上訴人未盡舉證之責，而駁回上訴人之訴，實
    有未洽。
  (二)又被上訴人丙○○於原審並未否認其與上訴人間無債務關係
    之事實，僅另行抗辯收受新台幣（下同）50,000元係公司應
    退還之股款，其有合法權源而持有該筆金錢。然而，上訴人
    並非公司負責人，被上訴人丙○○之資金亦非交與上訴人，
    公司之退股款應由公司負責人即被上訴人乙○○給付才是，
    並非由上訴人給付，足見，被上訴人丙○○已自認其與上訴
    人間並無債權債務關係。
  (三)至於被上訴人乙○○又陳稱與上訴人間為合夥關係，且上訴
    人應將退股款返還被上訴人丙○○，則上訴人與被上訴人間
    是否有合夥關係存在，就該法律關係發生所應具備之特別要
    件，自應由被上訴人負舉證之責任。
  (四)再者，被上訴人乙○○於原審先否認曾請上訴人匯款，隨即
    又改稱由於結束合夥關係，上訴人應匯錢與被上訴人丙○○
    ，所為抗辯內容前後矛盾。況且，投資公司係由被上訴人乙
    ○○經營，被上訴人丙○○之投資金係交與被上訴人乙○○
    ，則其退股金理應亦由公司或被上訴人乙○○返還，故被上
    訴人乙○○所述，與常情不符。
  (五)綜上所述，上訴人所為匯款，確無法律上原因，而被上訴人
    丙○○因上訴人之匯款受有利益，被上訴人乙○○則受有債
    務清償之利益，均屬無法律上正當理由，應負不當得利返還
    責任。為此提起上訴，求為廢棄原判決等語。
二、首先，本件上訴人提起上訴，指摘原審判決違反民事訴訟法
    第二百七十七條舉證責任分配規定，應已符合同法第四百三
    十六條之二十四第二項規定，其提起上訴，即屬合法。
三、其次，即應審究其提起本件上訴有無理由，分述如下：
  (一)按當事人主張有利於己之事實者，就其事實有舉證之責任，
    民事訴訟法第二百七十七條前段定有明文。又主張法律關係
    存在之當事人，須就該法律關係發生所須具備之特別要件，
    負舉證責任。承此，主張不當得利請求權之原告，係因自己
    之行為致造成原由其掌控之財產發生主體變動，則因該財產
    變動本於無法律上原因之消極事實舉證困難所生之危險自應
    歸諸原告，始得謂平。是以，原告對不當得利請求權之成立
    要件應負舉證責任，亦即原告必須證明其與被告間有給付關
    係存在，且被告因其給付而受有利益，以及被告之受益為無
    法律上之原因等各節，始能獲得勝訴之判決；在給付型不當
    得利之訴訟，如受利益人係因給付而得利時，所謂無法律上
    之原因，係指給付欠缺給付之目的，故主張該項不當得利請
    求權存在之當事人，自應舉證證明該給付欠缺給付之目的（
    最高法院91年度台上字第7613號判決、同院97年度台上字第
    332號判決參照）。又最高法院28年上字第1739號判例雖係
    針對非債清償類型之不當得利而為論述，然而，細鐸其要旨
    內容所載：「非債清償之不當得利返還請求權，以債務不存
    在為其成立要件之一，主張此項請求權成立之原告，應就債
    務不存在之事實負舉證之責任」等內容，足徵，最高法院向
    來肯認本於不當得利而為請求之原告，應對不當得利成立要
    件之「無法律上原因」一節，負舉證責任無訛。查：
  1.首先，上訴人於原審係主張兩造間並無消費借貸契約之債權
    債務關係，故被上訴人丙○○取得其所匯付之50,000元金錢
    ，並無法律上原因，被上訴人應負不當得利返還責任等語。
    惟查，上訴人所為兩造間並無消費借貸契約關係之主張，固
    為被上訴人所不否認，然被上訴人另以兩造間前曾存有短期
    投資合作關係，嗣因結束合作關係，經結算投資結果，上訴
    人應給付金錢與被上訴人丙○○，兩造間並非全無債權債務
    關係存在等詞置辯；而揆諸前揭說明，原告本即應就不當得
    利請求權之成立要件負舉證責任，原審法院責令上訴人就兩
    造間確實無任何債權債務關係存在之事實，包括兩造間亦無
    被上訴人所述合夥投資關係存在乙節，負舉證責任，並未將
    舉證責任錯置。
  2.茲既上訴人對於兩造間並無合夥投資關係存在之事實，並未
    於原審有所陳述或主張，亦未提出相關證據資料，以供原審
    法院審酌，原審乃在斟酌兩造全辯論意旨及調查證據之結果
    後，認定上訴人並未就不當得利返還請求權中「無法律上原
    因」即兩造間債權債務不存在之成立要件負舉證之責，並爰
    引最高法院28年上字第1739號判例為據，進而駁回上訴人不
    當得利返還之請求，自合於民事訴訟法第二百七十七條規定
    ，並未有何違誤之處。上訴人所陳被上訴人應就兩造間存有
    合夥關係負舉證責任，指摘原審判決舉證責任分配錯誤云云
    ，洵無足取。
  (二)其次，按法院依自由心證判斷事實之真偽，不得違背論理及
    經驗法則，民事訴訟法第二百二十二條第一項、第三項定有
    明文。所謂經驗法則，係指由社會生活累積的經驗歸納所得
    之法則而言。又事實之真偽，應由事實審法院斟酌辯論意旨
    及調查證據之結果，依自由心證判斷之，苟其判斷並不違背
    法令，即不許當事人以空言指摘，最高法院著有21年上字第
    1406號判例可資參照。上訴人雖主張：原審判決漠視上訴人
    係以被上訴人乙○○之名義匯款，此項間接證據應屬上訴人
    已有相當證明之情況，仍遽然論斷上訴人未就與被上訴人丙
    ○○間無債務關係之事實盡舉證之責，與經驗法則有違等語
    。但查，上訴人雖有以被上訴人乙○○名義匯款予被上訴人
    丙○○之情形，然被上訴人已於原審抗辯此係因兩造間本存
    有短期合夥投資關係，經結束合作關係後，所為結算結果之
    處理；據此，原審於斟酌兩造全辯論意旨及調查證據之結果
    後，認定僅由上訴人以被上訴人乙○○名義匯款之證據，尚
    不足形成上訴人與被上訴人丙○○間債務不存在之心證，此
    屬原審判決取捨證據、認定事實之範疇，並無何違背經驗法
    則之情，上訴人此部分所陳，亦無足採。
  (三)再者，上訴人所執之其餘上訴理由，概僅係就原審法院取捨
    證據、認定事實之職權行使，指摘其為不當，並未具體說明
    原審判決有何不適用法規或適用法規不當之情形，亦未揭示
    該法規之條項或其內容，及合於民事訴訟法第四百六十九條
    所列各款之事實，要難認對原審判決有如何違背法令情事已
    為具體之指摘，況證據之取捨，本屬於事實審法院之職權，
    若其取捨並不違背法令，即不容當事人以採證不當為指摘。
    是以，此部分尚不得謂上訴人業已合法表明上訴理由。
四、綜上所述，原審判決並無上訴人所指違背法令情事，上訴人
    提起本件上訴，依其上訴意旨足認上訴為無理由，爰依民事
    訴訟法第四百三十六條之二十九第二款規定，不經言詞辯論
    ，逕以判決駁回。
五、訴訟費用之負擔：本件上訴裁判費為1,500元，應由上訴人
    負擔，爰確定如主文第二項所載。
六、據上論結，本件上訴為無理由，依民事訴訟法第四百三十六
    條之三十二第二項、第四百四十九條第一項、第四百三十六
    條之二十九第二款、第七十八條、第四百三十六條之三十二
    第一項、第四百三十六條之十九，判決如主文。
中    華    民    國    98    年    8     月    27    日
                  民事第六庭審判長法  官  劉坤典
                                  法  官  劉又菁
                                  法  官  賴錦華
以上正本係照原本作成。
本判決不得上訴
中    華    民    國    98    年    8     月    27    日
                                  書記官  張馨文


司法院資訊處製作；財團法人民間司法改革基金會備份。
